臺灣高等法院民事判決  
108年度家上字第381號
上  訴  人  釋會得  
訴訟代理人  蔡明和律師
被上訴人    劉文琦  


訴訟代理人  許志嘉律師                 
被上訴人    劉育森  
            劉郁庭  

上列當事人間請求夫妻剩餘財產分配等事件，上訴人對於中華民
國108年10月29日臺灣士林地方法院第一審判決（107年度家財訴
字第10號）提起上訴，本院於109年4月22日言詞辯論終結，判決
如下：
    主  文
上訴駁回。
第二審訴訟費用由上訴人負擔。
    事實及理由
一、上訴人主張：伊之配偶即被繼承人劉陳月樣於民國102年5月
    13日死亡，繼承人為伊及子女即被上訴人劉文琦、劉育森、
    劉郁庭，應繼分各1/4。兩造雖於105年11月18日就伊行使剩
    餘財產分配請求權及分割遺產，在本院105年度家上移調字
    第42號（原案號105年度重家上字第53號）成立調解（下稱
    前案調解），但未包括劉陳月樣借用劉文琦名義登記如原判
    決附表所示不動產（編號1、2下合稱吉林路房地；編號3下
    稱康寧路房屋，與其所坐落基地合稱康寧路房地）。爰類推
    適用民法第541條第2項及依民法第831條、第828條第2項、
    第821條規定，求為命劉文琦將原判決附表所示不動產移轉
    登記為兩造公同共有，再依民法第1030條之1、第1164條規
    定，按伊5/8、被上訴人每人各1/8比例分割為分別共有之判
    決(原審判命劉文琦應將康寧路房屋移轉登記為兩造公同共
    有，並變價分割，而駁回上訴人其餘之請求，上訴人就敗訴
    部分，聲明不服提起上訴)。上訴聲明：㈠原判決關於駁回後
    開第㈡、㈢項之訴部分均廢棄。㈡劉文琦應將吉林路房地移轉
    登記為兩造公同共有。㈢原判決附表所示不動產應依上訴人5
    /8、被上訴人每人各1/8之比例分割為分別共有。
二、劉文琦、劉郁庭則以：吉林路房地非劉陳月樣借名登記在劉
    文琦名下，而係贈與劉文琦。上訴人於前案調解從未表明僅
    為一部請求夫妻剩餘財產分配，已為既判力所及，不得再為
    行使，且自劉陳月樣死亡後始提起本件訴訟，亦罹於2年時
    效等語，資為抗辯。答辯聲明：如主文所示。
三、劉育森雖認諾上訴人之請求，惟其係被上訴人一方之共同訴
    訟人，所為「認諾」之訴訟行為，係不利於同造之共同訴訟
    人，依民事訴訟法第56條第1款規定，對於被上訴人全體尚
    不生效力。
四、查上訴人與劉陳月樣於58年8月5日結婚，婚後育有被上訴人
    ，未曾約定夫妻財產制，劉陳月樣於102年5月13日死亡，兩
    造為其繼承人，應繼分各為1/4，康寧路房屋為劉陳月樣借
    名登記在劉文琦名下，劉文琦應返還登記為兩造公同共有後
    ，予以分割，為兩造所不爭執（見本院卷125、126頁），且
    有戶籍謄本、劉陳月樣除戶謄本在卷可稽(見原法院107年度
    家調字第337號卷33至35頁)。上訴人主張吉林路房地亦係劉
    陳月樣所有而借名登記在劉文琦名下之婚後財產，伊自得請
    求返還登記為兩造公同共有，連同康寧路房屋併請求夫妻剩
    餘財產分配暨分割遺產等語，為被上訴人所否認，並以前揭
    情詞置辯。經本院於109年2月20日與兩造整理並協議簡化之
    爭點為（見本院卷126頁）：
  ㈠吉林路房地是否為劉陳月樣借用劉文琦名義登記之婚後財產
    ？
  ㈡前案調解成立後，上訴人得否再行使剩餘財產分配請求權？
    是否已罹於時效？
  ㈢劉陳月樣尚未分割之遺產，應如何分割？
五、茲論述如下：
  ㈠按稱「借名登記」契約云者，謂當事人約定一方將自己之財
    產以他方名義登記，而仍由自己管理、使用、處分，他方允
    就該財產為出名登記之契約。其成立側重於借名者與出名者
    間之信任關係，在性質上應與委任契約同視。倘其內容不違
    反強制、禁止規定或公序良俗者，固應賦予無名契約之法律
    上效力，並類推適用民法委任之相關規定。惟借名登記契約
    究屬於「非典型契約」之一種，仍須於雙方當事人，就一方
    將自己之財產以他方名義登記，而仍由自己管理、使用、處
    分，他方允就該財產為出名登記，相互為合致之意思表示，
    其契約始克成立，且主張借名登記者，應就該借名登記之事
    實負舉證責任（最高法院100年度台上字第1972號、102年度
    台上字第1833號判決意旨參照）。經查：
    ⒈劉文琦曾訴請上訴人及劉育森遷讓返還康寧路房屋，經原
      法院104年度訴字第21號、本院105年度上字第628號（下
      稱另案遷讓房屋事件）判決認該屋係劉陳月樣借名登記在
      劉文琦名下而駁回確定，固為兩造所不爭執，且有上開判
      決書附卷可參（見原審卷㈠112至129頁），惟劉陳月樣於7
      2年2月13日取得康寧路房地所有權，除於82年12月15日將
      康寧路房屋以贈與為原因移轉登記予陳秀，陳秀再於94年
      6月3日以贈與為原因移轉登記予劉文琦外，始終保有康寧
      路房屋坐落基地之所有權，此有康寧路房地登記謄本、臺
      北市中山地政事務所108年6月10日北市中地籍字第108701
      0991號函附上開房地登記謄本及異動索引、遺產稅免稅證
      明書在卷可考（見原審卷㈠180至183頁、㈢、㈣、原法院103
      年度重家訴字第31號卷〈下稱第31號卷〉㈠29頁）。而劉陳
      月樣於81年5月20日購買吉林路房地後，係將土地部分登
      記為劉文琦所有，房屋部分先登記為自己所有，嗣於94年
      6月3日再以贈與為原因移轉登記予劉文琦，為兩造所不爭
      執（見本院卷126頁），且有土地及建物登記謄本、異動
      索引等在卷可按（見原審卷㈠184至187、190至196頁），
      核與康寧路房屋地所有權之移轉登記情形不同，尚難以康
      寧路房屋係劉陳月樣所有而借名登記在劉文琦名下，即認
      吉林路房地亦同屬劉陳月樣借用劉文琦名義登記。
    ⒉劉陳月樣雖於81年5月26日以吉林路房地設定抵押權向第一
      商業銀行（下稱第一銀行）借款，惟於吉林路房屋以「贈
      與」為原因移轉登記予劉文琦前之94年5月20日，已清償
      借款並塗銷上開抵押權，有異動索引在卷可查（見原審卷
      ㈠190頁），堪認劉陳月樣確有將吉林路房地贈與劉文琦。
      依證人曾鄭興證詞（見原審卷㈡62至64頁），僅得認劉陳
      月樣於移轉登記吉林路房屋予劉文琦前曾出資20餘萬元裝
      潢，非得謂移轉登記後仍由劉陳月樣管理使用。上訴人未
      就其主張劉陳月樣於移轉登記吉林路房屋予劉文琦後有將
      該屋出租，以及劉陳月樣將吉林路房地作為倉庫使用等情
      ，舉證以實其說，自難憑信。況吉林路房地陽台縱有存放
      劉陳月樣所有毛線，亦無從憑以認定該房地即係由其管理
      使用，是無履勘現場之必要，附此敘明。又劉郁庭於另案
      遷讓房屋事件中係證稱：康寧路房屋稅賦均由劉陳月樣繳
      納等語（見原法院104年度訴字第21號卷125頁），亦無從
      以吉林路房地之96年地價稅繳款書及委託轉帳代繳稅款約
      定書，寄送至劉陳月樣申請使用之郵政信箱（見原審卷㈡1
      07、108、127頁），即認劉陳月樣有繳納吉林路房地之地
      價稅。另吉林路房地所有權狀於移轉登記劉文琦後，始終
      為劉文琦保管（見原審卷㈠107、108頁），劉文琦並自84
      年6月27日遷籍於該址（見原審卷㈠110、111頁），且上訴
      人既未舉證證明吉林路房地移轉登記予劉文琦後，仍由劉
      陳月樣自己管理、使用、處分，自難認劉陳月樣與劉文琦
      間就吉林路房地存有借名登記契約。
    ⒊至劉文琦於95年7月4日以吉林路房地、康寧路房地設定抵
      押權向華南商業銀行（下稱華南銀行）借款，劉陳月樣擔
      任連帶保證人，固有土地及建物登記謄本、異動索引、華
      南銀行內湖分行108年3月27日華內放字第1080000101號函
      附消費者貸款申請及調查表在卷可憑（見原審卷㈠184至19
      1、195、200至201頁）。惟上開借款實為劉陳月樣使用（
      劉文琦稱劉陳月樣為劉育森償債使用；上訴人、劉育森稱
      劉陳月樣購買臺南市永康區房地使用），劉陳月樣於生前
      已清償完畢，為上訴人及劉育森、劉文琦於前案調解及另
      案遷讓房屋事件所不爭執（見第31號卷㈡49頁、本院105年
      度上字第628號卷115、119頁），足見劉文琦僅係提供所
      有吉林路房地併同劉陳月樣所有康寧路房地設定抵押借款
      ，非得逕謂吉林路房地為劉陳月樣借用劉文琦名義登記。
    ⒋從而，上訴人主張劉陳月樣與劉文琦間就吉林路房地存有
      借名登記契約，劉陳月樣死亡後借名登記契約已終止，伊
      得請求劉文琦將吉林路房地移轉登記為兩造公同共有云云
      ，即屬無據。 
  ㈡次按調解成立者，與確定判決有同一之效力，民事訴訟法第4
    16條第1項、第380條第1項定有明文。揆之判決實質上確定
    力（既判力）之作用，當事人或其繼承人應受既判力所及之
    為訴訟標的之法律關係之拘束，不得就同一事件更行起訴。
    查上訴人於劉陳月樣死亡後，曾訴請夫妻剩餘財產分配及分
    割遺產，未表明僅就夫妻剩餘財產分配為一部請求，經兩造
    於105年11月18日在本院成立前案調解，更同意拋棄其餘請
    求，有調解筆錄在卷可按(見原審卷㈠134頁)，且經本院調閱
    前案調解全卷查明無訛，依上說明，上訴人自不得再就同一
    事件更行起訴。至分割遺產部分，於前案調解成立時，因兩
    造就康寧路房屋是否屬於劉陳月樣之遺產範圍，尚於另案遷
    讓房屋事件涉訟中，則上訴人自得請求就調解成立當時未確
    定之遺產即康寧路房屋部分為分割。
  ㈢再按繼承人有數人時，在分割遺產前，各繼承人對於遺產全
    部為公同共有；繼承人得隨時請求分割遺產，但法律另有規
    定或契約另有訂定者，不在此限，民法第1151條、第1164條
    定有明文。康寧路房屋為劉陳月樣所留尚未分割之遺產，劉
    陳月樣既未以遺囑限定遺產不得分割，兩造亦無不分割之約
    定，是上訴人本於繼承人之地位，請求裁判分割此部分遺產
    ，自屬有據。復按公同共有物之分割，除法律另有規定外，
    準用關於共有物分割之規定，為民法第830條第2項所明定。
    準此，公同共有遺產之分割，於共有人不能協議決定分割方
    法時，依民法第830條第2項準用第824條第2項、第3項，法
    院應命為下列之分配：⑴以原物分配於各共有人（民法第824
    條第2項第1款前段）；⑵原物分配，並以金錢補償共有人中
    未受分配，或不能按其應有部分受分配者（民法第824條第2
    項第1款但書、第3項）；⑶原物分配顯有困難時，得變賣共
    有物，以價金分配於各共有人；或以原物之一部分分配於各
    共有人，他部分變賣，以價金分配於各共有人（民法第824
    條第2項第2款）。又所謂應繼分係各繼承人對於遺產之一切
    權利義務，所得繼承之比例，並非對於個別遺產之權利比例
    ，因此分割遺產並非按照應繼分比例逐筆分配，而應整體考
    量定適當之分割方法，法院選擇遺產分割之方法，應具體斟
    酌公平原則、各繼承人之利害關係、遺產之性質及價格、利
    用價值、經濟效用、經濟原則及使用現狀、各繼承人之意願
    等相關因素，以為妥適之判決，不受繼承人所主張分割方法
    之拘束。查劉陳月樣所留康寧路房屋所坐落基地即臺北市○○
    區○○段○○段00地號土地，兩造於前案調解已同意變價分割，
    為兩造所不爭執（見本院卷126頁），且有調解筆錄、原法
    院103年度重家訴字第31號判決在卷可按（見原審卷㈠134至1
    46頁），則為免土地及房屋所有權歸屬不同，有礙管理使用
    ，並審酌兩造之利害關係、遺產種類、經濟效用及全體繼承
    人之意願等一切情狀，認康寧路房屋應變價後由兩造按應繼
    分比例分配價金，始為妥適。
六、綜上所述，上訴人依借名登記契約終止後之法律關係、民法
    第828條第2項、第821條、第1164條之規定，請求劉文琦將
    康寧路房屋移轉登記為兩造公同共有後，再予分割，核屬有
    據，並應變價分割；逾此部分之請求，為無理由，不應准許
    。原審就上開應准許部分，為劉文琦敗訴之判決，並准就康
    寧路房屋為變價分割；及不應准許部分，為上訴人敗訴之判
    決，並無不合，上訴意旨指摘原判決除判命劉文琦應將康寧
    路房屋移轉登記為兩造公同共有部分外，其餘均有不當，求
    予廢棄改判，為無理由，應予駁回。
七、本件事證已臻明確，至於兩造其餘攻擊防禦方法及所提證據
    ，經本院斟酌後，認為均不足以影響本判決之結果，而無逐
    一論駁之必要，併此敘明。
八、據上論結，本件上訴為無理由。爰判決如主文。
中　　華　　民　　國　　109 　年　　5 　　月　　6 　　日
                      家事法庭 
                        審判長法  官  楊絮雲
                              法  官  郭顏毓
                              法  官  李昆霖
正本係照原本作成。
如不服本判決，應於收受送達後20日內向本院提出上訴書狀，其
未表明上訴理由者，應於提出上訴後20日內向本院補提理由書狀
（均須按他造當事人之人數附繕本）上訴時應提出委任律師或具
有律師資格之人之委任狀；委任有律師資格者，另應附具律師資
格證書及釋明委任人與受任人有民事訴訟法第466 條之1第1項但
書或第2項（詳附註）所定關係之釋明文書影本。如委任律師提
起上訴者，應一併繳納上訴審裁判費。
中　　華　　民　　國　　109 　年　　5 　　月　　6 　　日

                              書記官  張郁琳   
附註：
民事訴訟法第466條之1（第1項、第2項）：
對於第二審判決上訴，上訴人應委任律師為訴訟代理人。但上訴
人或其法定代理人具有律師資格者，不在此限。
上訴人之配偶、三親等內之血親、二親等內之姻親，或上訴人為
法人、中央或地方機關時，其所屬專任人員具有律師資格並經法
院認為適當者，亦得為第三審訴訟代理人。